臺灣高等法院臺中分院民事判決
110年度上易字第594號
上  訴  人  林信祐  
訴訟代理人  吳昀陞律師
被 上訴 人  范樹發  
訴訟代理人  黃勝雄律師
上列當事人間請求拆除地上物返還土地事件，上訴人對於民國11
0年10月13日臺灣南投地方法院110年度訴字第98號第一審判決提
起一部上訴，本院於111年9月20日言詞辯論終結，判決如下：
    主  文
原判決關於駁回上訴人後開第二、三項之訴，及該部分訴訟費用
之裁判均廢棄。
上開廢棄部分，被上訴人應將坐落於南投縣○○鎮○○段000地號土
地上如附圖所示編號1D(面積23.25平方公尺)、編號2(面積156.0
6平方公尺)、編號3(面積74.66平方公尺)、編號4a(面積1.02平
方公尺)、編號4b(面積3.97平方公尺)、編號4c(面積0.01平方公
尺)、編號5(面積22.21平方公尺)、編號6(面積156.65平方公尺)
之地上物拆除，並將各該部分之土地返還上訴人。
被上訴人應給付上訴人新臺幣64,475元，及自民國109年11月25 
日起至清償日止，按週年利率百分之5計算之利息，暨自民國109
年9月22日起至騰空返還前項土地之日止，按月給付上訴人新臺
幣1,075元。 
其餘上訴駁回。
第一審(除確定部分外)、第二審訴訟費用，由被上訴人負擔10分
之8，餘由上訴人負擔。
    事實及理由
一、上訴人主張：伊係坐落南投縣○○鎮○○段000地號土地（下稱
    系爭土地）之所有權人，被上訴人未經伊同意，擅自在系爭
    土地上搭建如附圖所示編號1C及1D磚造建物（面積分別為10
    5.52平方公尺、23.25平方公尺，即原判決附圖編號1A部分
    ）、編號2鐵皮棚架（面積156.06平方公尺）、編號3鐵皮棚
    架（面積74.66平方公尺）、編號4a磚造圍牆（面積1.20平
    方公尺）、編號4b磚造圍牆（面積3.97平方公尺）、編號4c
    磚造圍牆（面積0.01平方公尺）、編號5魚池（面積22.21平
    方公尺）、編號6水泥鋪面（面積156.65平方公尺）(下合稱
    系爭地上物)，無權占有各該部分土地，且無法律上之原因
    ，受有自起訴時回溯5年即自民國104年9月22日起至109年9
    月21日止相當於租金之不當利得新臺幣（下同）7萬9,994元
    ，及自109年9月22日起每月受有相當於租金1,333元之不當
    得利，致伊受損害。爰依民法第767條、第179條規定，求為
    命㈠被上訴人拆除系爭地上物，返還上開部分土地；㈡被上訴
    人給付7萬9,994元及加給法定遲延利息，並自109年9月22日
    起至返還前項土地之日止，按月給付伊1,333元之判決(未繫
    屬本院部分，不予贅述)。
二、被上訴人則以：系爭土地與同上段000、000地號土地（下分
    稱000、000地號土地）原均屬南投縣○○鎮○○○段000地號土地
    （下稱000地號土地），該000地號土地所有權人羅銀漢於日
    治時期將之出租予伊父范慶珍，並於37年7月19日將該土地
    贈與其女林羅春香(即上訴人之母)。其後000地號分割出000
    -0、000-0等地號土地，90年間因地籍圖重測，此3筆土地依
    序改編為○○段000、000、000地號（下逕稱各地號土地）。
    嗣范慶珍、林羅春香先後於00年00月、000年00月間過世，
    各自由伊與上訴人繼承，兩造並重新簽訂三七五租約，惟漏
    未將系爭土地列入租約，實則伊與上訴人就系爭土地存有租
    賃關係。縱認無租賃關係存在，林羅春香於82年間出具土地
    使用權同意書，同意伊父親在系爭土地上興建○○段000建號
    建物即門牌號碼為南投縣○○鎮○○路00號房屋（下稱系爭房屋
    ），並以伊名義辦理建物所有權第一次登記，足見兩造就系
    爭土地存有未定期限之使用借貸關係，伊非無權占有系爭土
    地等語，資為抗辯。
三、原審為上訴人上開部分敗訴之判決，上訴人不服，提起上訴
    。上訴聲明為：㈠原判決關於駁回上訴人後開第二、三項部
    分廢棄。㈡被上訴人應將系爭地上物拆除，返還土地予上訴
    人。㈢被上訴人應給付上訴人7萬9,994元及自起訴狀繕本送
    達翌日起至清償日止，按週年利率百分之5計算之利息；暨
    自109年9月22日起至返還前項土地之日止，按月給付上訴人
    1,333元。被上訴人答辯聲明：駁回上訴。　　
四、本件爭點：
  ㈠被上訴人是否無權占用系爭土地？
    ⒈兩造就系爭土地是否存有租賃關係？
    ⒉兩造就系爭土地是否存在使用借貸關係？
  ㈡上訴人依民法第767條，請求被上訴人拆除系爭地上物，返還
    土地，是否有理由？
  ㈢上訴人依民法第179條規定，請求被上訴人給付自起訴時回溯
    5年之相當於租金之不當得利計7萬9,994元；並自109年9月2
    2日起至返還土地之日止，按月給付1,333元，是否有理由？
五、本院之判斷
　㈠兩造就系爭土地並無租賃關係存在：
　　⒈查系爭土地為上訴人所有，被上訴人於該土地上如附圖編
      號1C、1D、 2、3、4a、4b、4c、5、6部分興建磚造建物
      及搭設鐵皮棚架、磚造圍牆、魚池、水泥鋪面等地上物，
      業據原審法院到場勘驗明確，並經原審及本院囑託南投縣
      ○○地政事務所（下稱○○地政）測量無誤，為兩造所不爭，
      並有土地登記謄本可稽（見原審卷第79頁），堪信為真實
      。被上訴人雖抗辯系爭土地於日治時期由上訴人祖父羅銀
      漢、母親林羅春香出租予被上訴人之父范慶珍，續而由被
      上訴人耕作至今，惟於40年間重新簽訂耕地三七五租約時
      ，疏未將該土地與000、000、000地號土地一併訂約，兩
      造就系爭土地有租賃關係存在云云，然為上訴人所否認。
　　⒉查兩造所訂立之耕地三七五租約，載明被上訴人承租之土
      地僅有000、000及000地號等3筆土地，並未及於系爭土地
      ，為兩造所不爭，並有○○鎮公所109年10月28日○○○字第00
      00000000號函覆及所檢附私有耕地租約書、耕地三七五租
      約登記簿等在卷可參 (原審卷第83至88頁)。加以被上訴
      人復未舉證證明其確有向上訴人承租系爭土地，自難徒憑
      被上訴人長期占有使用系爭土地，即逕認兩造間就該土地
      有租賃關係存在。是被上訴人此部分抗辯，即難憑採。
　㈡兩造就系爭土地上如附圖編號1C建物(下稱1C建物)坐落之土
    地部分有使用借貸關係，其餘地上物占用之土地，則無使用
    借貸關係存在：　
　　⒈兩造就1C建物之坐落基地部分有使用借貸關係：
　　　⑴按80年11月29日修正施行之土地登記規則第70條規定：
        「申請建物所有權第一次登記，應提出建物平面圖、位
        置圖及使用執照。其有下列情形之一者，並應添附其他
        相關文件：……。實施建築管理前建造之建物，無使用執
        照者，……。建物與基地非屬同一人所有者，並另附使用
        基地之證明文件」。又登記機關對審查證明無誤之登記
        案件，應公告15日；前述公告，其內容應載明土地權利
        關係人得提出異議之期限、方式及受理機關，亦為同規
        則第62條、第65條所明定。查坐落系爭土地之系爭房屋
        ，完工日期為69年5月10日，為實施建築管理前建造之
        建物，並於82年6月26日辦理建物所有權第一次登記完
        畢等事實，有○○鎮公所實施區域計畫地區非都市土地使
        用編定地區建築物完工證明申請書、完工證明書、鄰里
        證明書、建物所有權狀、建物登記謄本影本及建物外觀
        照片、南投縣地籍異動索引在卷可查（原審卷第107、1
        09、111、181、233至236頁）。該房屋經本院囑託○○地
        政套繪結果，即為坐落系爭土地上如附圖編號1C部分面
        積105.52平方公尺之建物範圍，亦有○○地政111年3月28
        日函附具之土地複丈成果圖（即本判決附圖）可稽。而
        關於系爭房屋（即1C建物）辦理建物所有權第一次登記
        之相關資料，雖因登記完畢迄今已逾土地登記規則第19
        條及05地政類檔案保存年限基準表之保存年限15年，致
        地政機關無法提供該等資料，有○○地政110年1月22日○○
        ○字0000000000號函覆在卷可參（見原審卷第176頁）。
        惟觀諸被上訴人於82年間申請辦理建物所有權第一次登
        記時，因建物與基地非屬同一人所有，依據上開規定，
        須另附使用基地之證明文件即基地所有人出具之土地使
        用權同意書，並經登記機關公告15日期滿無人異議，始
        得以核准登記，足以推認系爭土地當時所有權人林羅春
        香應已出具土地使用權同意書供被上訴人辦理建物所有
        權第一次登記。否則，被上訴人依法應無從順利辦理系
        爭房屋（即1C建物）所有權第一次登記。是依此情形研
        判，被上訴人指稱兩造間就1C建物坐落之土地部分存有
        使用借貸關係，即非全然無稽。
　  　⑵佐以系爭土地鄰近上訴人所有之000、000、000地號土地
        ，兩造並就000、000、000地號土地訂有耕地三七五租
        約，而1C建物坐落於系爭土地上屬顯而易見，如興建之
        初未經林羅春香同意，林羅春香生前卻未興訟要求被上
        訴人拆除該建物返還土地，顯與常情有違，由此益見1C
        建物應係經林羅春香同意使用系爭土地而建造。是被上
        訴人辯稱兩造間就1C建物之基地部分，存有使用借貸關
        係一情，應堪採信。
 　　 ⑶上訴人雖否認有使用借貸關係，並陳稱：被上訴人提出
        之完工證明書上無林羅春香之簽名，且依1C建物第一次
        登記日期(82年6月26日)推估申請送件之期間約在82年6
        月初，但林羅春香於82年4月1日出境、同年6月18日始
        入境，6月初根本不會有簽立同意書之情形；林羅春香
        僅曾於86年9月26日申辧過印鑑證明，此時間晚於1C建
        物於82年申辧保存登記之時間，顯然林羅春香未曾申請
        印鑑證明或出具同意書以供被上訴人申辧建物保存登記
        之用。況縱認有使用借貸關係，依最高法院59年台上24
        90號裁判要旨，被上訴人亦無從援以主張對伊係有權占
        有云云。惟查：
　　　　①1C建物（即系爭房屋）之完工證明書係起造人建造完
          成後，據以申請主管機關○○鎮公所核發，有各該完工
          證明申請書及完工證明書在卷可憑（見原審卷第107
          、233頁），林羅春香僅為該建物坐落土地之所有權
          人，應無審核1C建物是否建造完成之權限，是完工證
          明書未有林羅春香之簽名，自屬正常。上訴人執此否
          認林羅春香未曾同意借地建屋云云，尚無可取。
　　　　②次查，土地所有人出具土地使用權同意書，並無須檢
          附印鑑證明，業經本院向南投縣政府函詢明確，有該
          府111年4月7日函可考（見本院卷第249頁）。是上訴
          人以林羅春香於82年4至6月間出境，且僅曾於86年9
          月間申辦過印鑑證明，據以否認林羅春香未曾出具土
          地使用權同意書，供被上訴人辦理建物所有權第一次
          登記云云，自亦無可採。
　　　⑷按使用借貸未定有期限而定有使用之目的者，應於其借
        貸目的使用完畢時返還之，民法第470條第1項本文後段
        規定甚明。而借地造屋未定有期限者，法院應斟酌房屋
        之種類、品質及經過時期並一切情形，以定其使用土地
        是否已完畢。查被上訴人就1C建物（即系爭房屋）辦理
        所有權第一次登記時，已取得林羅春香出具系爭土地（
        其基地）使用權同意書，應可推認被上訴人於系爭土地
        建築房屋之初，即已與林羅春香成立使用借貸契約關係
        ，衡之一般土地使用權同意書或證明書均未定有使用期
        限，被上訴人借用土地之目的，既係作為建屋基地使用
        ，應認上開土地借貸目的，係指至建物不堪使用或經拆
        除始得為使用完畢。而1C建物現仍供被上訴人日常居住
        使用，並無不堪使用或經拆除情形，借用土地之目的尚
        未結束，使用借貸關係仍存在。上訴人因繼承而取得系
        爭土地，即應繼受土地之使用借貸契約，而應認上訴人
        仍有繼續出借上開土地予被上訴人作為建築基地使用之
        必要與目的。是上訴人辯稱關於1C建物之基地部分，伊
        係基於使用借貸關係占有使用系爭土地，並非無權占有
        等語，自非無據。
　　⒉兩造就系爭土地除1C建物基地以外之其餘部分，並無使用
      借貸關係：
　　  查系爭土地扣除1C建物（即系爭房屋）坐落之土地部分面
      積105.52平方公尺後，剩餘部分即編號1D(面積23.25平方
      公尺）、編號2、3鐵皮棚架(面積分別為156.06平方公尺
      、74.66平方公尺)、編號4a、4b、4c磚造圍牆部分(面積
      分別為1.20平方公尺、3.97平方公尺、0.01平方公尺)、
      編號5魚池(面積22.21平方公尺)、編號6水泥鋪面(面積15
      6.65平方公尺)（下合稱系爭無權占有地上物）占用之土
      地部分，合計438.01平方公尺。依1C建物之登記謄本及完
      工證明書等資料以觀，1C建物辧理保存登記之範圍，並未
      含鐵皮棚架、磚造圍牆、魚池及水泥鋪面，且被上訴人亦
      迄未證明該鐵皮棚架等地上物部分之土地曾經得林羅春香
      同意使用，故自難認兩造就該部分土地亦有使用借貸關係
      存在。
　㈢上訴人依民法第767條規定，請求被上訴人拆除系爭地上物，
    返還土地，是否有理由？
　　⒈兩造就1C建物之基地部分，存有使用借貸關係，已如上述
      ，則被上訴人就該部分土地即為有權占有，上訴人主張被
      上訴人無權占有，請求被上訴人拆除1C建物並返還該部分
      土地，並無理由。
　　⒉至於系爭無權占有地上物所坐落之土地部分，被上訴人未
      能證明有使用借貸關係存在，則上訴人主張被上訴人就此
      部分為無權占有，請求被上訴人拆除系爭無權占有地上物
      並返還該部分土地，為有理由。
  ㈣上訴人依民法第179條規定，請求被上訴人給付自起訴時回溯
    5年之相當於租金之不當得利計7萬9,994元；並自109年9月2
    2日起至返還土地之日止，按月給付1,333元，是否有理由？
　　⒈按無法律上原因而受利益，致他人受損害者，應返還其利
      益，民法第179條前段定有明文。又無權占有他人土地，
      可能獲得相當於租金之利益，為社會通常之觀念，而占有
      土地所得之利益，應以相當於法定最高限額租金之數額為
      限（最高法院61年台上字第1695號、94年度台上字第1094
      號判決意旨參照）。本件被上訴人無權占用系爭土地，應
      拆除系爭無權占有地上物，已如上述，則被上訴人無法律
      上原因，占有使用上訴人所有系爭土地，而受占有使用土
      地之利益，致土地所有人即上訴人受有無法使用土地之損
      害，是上訴人依不當得利法律關係，請求被上訴人返還無
      法使用土地期間，相當於租金之不當得利，自屬有據。
　  ⒉次按城市地方房屋之租金，以不超過土地及其建築物申報
      總價額年息百分之10為限。前開規定於租用基地建築房屋
      亦準用之，土地法第97條第1項、第105條分別定有明文。
      而依土地法施行法第25條規定，上述土地價額係指法定地
      價而言。至法定地價者，依土地法第148條規定，係指土
      地所有權人依土地法所申報之地價；在平均地權條例施行
      區域，係指土地所有權人於地政機關舉辦規定地價或重新
      規定地價時，於公告申報地價期間內自行申報之地價，如
      未申報則以土地之公告地價百分之80為申報地價，此觀平
      均地權條例第16條規定甚明。另按基地租金之數額，除以
      基地申報地價為基礎外，尚須斟酌基地之位置，工商業繁
      榮之程度，使用人利用基地之經濟價值及所受利益等項，
      以為決定，並非必達申報總地價年息百分之10最高額。經
      查：
　　　⑴系爭土地使用分區為特定農業區，使用地類別為甲種建
        築用地，有土地登記第一類謄本附卷可參（原審卷第79
        頁），且經原審會同○○地政測量人員及兩造到場勘驗測
        量，系爭土地附近有○○國小約1公里，鄰近○○路，開車
        前往市區距離約3至4公里，車程約8至10分鐘等情，有
        勘驗筆錄、現場照片及土地複丈成果圖附卷可參（原審
        卷第199至207、243頁），審酌系爭土地坐落位置、使
        用情形、附近環境、交通、生活便利性等一切情狀，認
        上訴人主張被上訴人獲得相當於租金之利益，以該土地
        申報價額之年息百分之8計算，應屬適當。
　　　⑵系爭土地於104年至109年之申報地價雖有不同(本院卷30
        5頁)，但兩造於言詞辯論時均已同意關於相當於租金之
        不當得利部分，以該土地申報地價每平方公尺368元計
        算(本院卷第302頁)。準此，被上訴人無權占有部分之
        土地面積合計438.01平方公尺，則上訴人請求104年9月
        22日至109年9月21日期間無權占用該部分土地，應給付
        上訴人相當於租金之不當得利合計6萬4,475元（計算式
        ：368×438.01×8%×5年=64,475，小數點以下，4捨5入）
        ，及自109年9月22日起至返還土地之日，按月給付1,07
        5元(計算式：368×438.01×8%÷12月=1,075，小數點以下
        ，4捨5入），為有理由，應予准許，逾此部分，為無理
        由，應予駁回。
六、綜上所述，上訴人依民法第767條、第179條規定，請求被上
    訴人拆除系爭無權占有地上物，返還該部分土地，並應給付
    上訴人共計64,475元，及自109年11月25日起至清償日止，
    按週年利率百分之5計算之利息，暨自109年9月22日起至騰
    空返還土地之日止，按月給付上訴人1075元，為有理由，應
    予准許。另請求被上訴人拆除1C建物，返還此部分土地，及
    請求占有此部分土地之相當於租金之不當得利部分，為無理
    由，應予駁回。原審就上開應准許部分，為上訴人敗訴之判
    決，自有未洽。上訴論旨指摘原判決此部分不當，求予廢棄
    改判，非無理由，爰由本院廢棄，改判如主文第2、3項所示
    。至上開不應准許部分，原審駁回上訴人之請求，經核於法
    並無違誤。上訴論旨猶執前詞，指摘原判決此部分不當，求
    予廢棄改判，非有理由，應駁回此部分上訴。
七、據上論結，本件上訴為一部有理由，一部無理由，依法判決
    如主文。
中　　華　　民　　國　　111 　年　　10　　月　  11　　日
　　　　　　　民事第七庭　　審判長法　官　吳美蒼
　　　　　　　　　　　　　　　　　法　官　高英賓
　　　　　　　　　　　　　　　　　法　官　張國華
正本係照原本作成。
不得上訴。
　　　　　　　　　　　　　　　　　書記官　柯孟伶
　　　　　　　　　　　　　　　　　
中　　華　　民　　國　　111 　年　　10　　月　　11　　日
〔附記〕
臺灣高等法院臺中分院民事裁定
    主      文
本判決主文第二項關於「編號4a(面積1.02平方公尺)」之記載，
應更正為「編號4a(面積1.20平方公尺)」。 
    理      由
一、按判決如有誤寫、誤算或其他類此之顯然錯誤者，法院得隨
    時或依聲請以裁定更正之，民事訴訟法第232條第1項定有明
    文。
二、查本院前開判決原本有如主文所示之顯然錯誤，應予更正。
三、依首開規定裁定如主文。
中　　華　　民　　國　　111 　年　　10　　月　　11　　日
　　　　　　　民事第七庭　　審判長法　官　吳美蒼
　　　　　　　　　　　　　　　　　法　官　高英賓
　　　　　　　　　　　　　　　　　法　官　張國華
正本係照原本作成。
不得抗告。
　　　　　　　　　　　　　　　　　書記官　柯孟伶
　　　　　　　　　　　　　　　　　
中　　華　　民　　國　　111 　年　　10　　月　　11　　日